【裁判字號】    99,交聲,73
【裁判日期】    990331
【裁判案由】    違反道路交通管理處罰條例聲明異議
【裁判全文】
臺灣雲林地方法院交通事件裁定          99年度交聲字第73號
移送機關即
原處分機關  交通部公路總局嘉義區監理所
異  議  人
即受處分人  甲○○
上列異議人即受處分人因違反道路交通管理處罰條例案件，對於
交通部公路總局嘉義區監理所民國99年02月24日所為之裁決處分
（原處分案號：嘉監裁字第裁70-KAE122859號），聲明異議，本
院裁定如下：
    主  文
原處分關於罰鍰新臺幣肆萬伍仟元部分撤銷。
上開撤銷部分，甲○○汽車駕駛人，駕駛汽車經測試檢定酒精濃
度超過標準，處罰鍰新臺幣貳萬伍仟元。
    理  由
一、原處分意旨略以：異議人即受處分人甲○○於民國97年10月
    13日18時40分許，駕駛車牌號碼J77-179 號重型機車，行經
    雲林縣北港鎮○○路69號前，失控倒地，受有頭部外傷併蜘
    蛛網膜下出血之傷害，經送往醫院救治，抽血檢驗酒精濃度
    為250MG/DL，換算呼氣值為1.25MG/L，超過標準值0.25MG/L
    ，而遭警掣單舉發，嗣交通部公路總局嘉義區監理所（下稱
    原處分機關）以違規事實明確，於99年02月24日依道路交通
    管理處罰條例第35條第1 項第1 款、第24條1 項第2 款規定
    ，裁處受處分人罰鍰新臺幣（下同）45,000元，吊扣駕駛執
    照12個月，並應參加道路交通安全講習。
二、聲明異議意旨略以：異議人因酒後駕車而遭緩起訴處分，處
    分期間已繳公益金2 萬元，現今接獲監理所公文，要繳違規
    罰鍰45,000元，是否能抵扣前所繳納之公益金20,000元等語
    ，爰依法聲明異議。
三、按汽車（含機器腳踏車）駕駛人飲用酒類或其他類似物後，
    其吐氣所含酒精濃度超過每公升0.25毫克，不得駕車；駕駛
    汽車（含機器腳踏車）經測試檢定酒精濃度超過標準，處汽
    車（含機器腳踏車）駕駛人罰鍰15,000元以上60,000元以下
    ，並當場移置保管該汽車（含機器腳踏車）及吊扣駕駛執照
    1 年，道路交通安全規則第114 條第2 款、道路交通管理處
    罰條例第35條第1 項第1 款、第3 條第8 款分別定有明文。
    又汽車（含機器腳踏車）駕駛人，有違反同條例第35條第1
    項規定之情形者，應接受道路交通安全講習，亦為道路交通
    管理處罰條例第24條第1 項第2 款所明定。另一行為同時觸
    犯刑事法律及違反行政法上義務規定者，依刑事法律處罰之
    。但其行為應處以其他種類行政罰或得沒入之物而未經法院
    宣告沒收者，亦得裁處之。前項行為如經不起訴處分或為無
    罪、免訴、不受理、不付審理之裁判確定者，得依違反行政
    法上義務規定裁處之。又本法所稱其他種類行政罰，指下列
    裁罰性之不利處分：一限制或禁止行為之處分：限制或停止
    營業、吊扣證照、命令停工或停止使用、禁止行駛、禁止出
    入港口、機場或特定場所、禁止製造、販賣、輸出入、禁止
    申請或其他限制或禁止為一定行為之處分。此為行政罰法第
    26條第1 項、第2 條第1 款所明定。究其立法目的，一行為
    同時觸犯刑事法律及違反行政法上義務規定時，由於刑罰與
    行政罰同屬對不法行為之制裁，而刑罰之懲罰作用較強，故
    依刑事法律處罰，即足資警惕時，實無一事二罰再處行政罰
    之必要，且刑事法律處罰，由法院依法定程序為之，較符合
    正當法律秩序，應予優先適用，但罰鍰以外之沒入或其他種
    類行政罰，因兼具維護公共秩序之作用，為達行政目的，行
    政機關仍得併予裁處。
四、本院判斷如下：
  (一)本案異議人僅就原處分機關處分罰鍰部分聲明異議，另就吊
    扣駛執照12個月，並應參加道路交通安全講習部分，未提出
    異議，此觀前述異議理由自明，且該部分處分均已執行完畢
    。是本件異議人之異議範圍僅為原處分所示罰鍰部分，對於
    原處分關於吊扣駕駛執照12個月及參加道路交通安全講習部
    分，本院無庸審酌，合先敘明。
  (二)異議人因上開交通違規事件，為警製單舉發，同時亦因涉犯
    刑法第185 條之3 之酒醉駕車罪嫌，經警移送臺灣雲林地方
    法院檢察署檢察官偵辦，並由該署檢察官於98年1 月14日以
    98年度偵字第76號為緩起訴處分，緩起訴期間為1年 ，命異
    議人應於緩起訴處分命令通知書收受之翌日起1 個月內，向
    指定之犯罪被害人保護協會臺灣雲林分會支付20,000元之緩
    起訴處分金，並須在收受該通知書翌日起6 個月內，參加雲
    林地方法院檢察署觀護人室所舉辦之酒醉駕車團體輔導1 場
    次，緩起訴期間自98年1 月21日起算，並已於99年1 月20日
    期滿，異議人並據此於98年2 月24日向犯罪被害人保護協會
    臺灣分會支付20,000元等情，有上開緩起訴處分書、臺灣雲
    林地方法院檢察署檢察官執行緩起訴處分命令通知書、財團
    法人犯罪被害人保護協會臺灣雲林分會收據各1 份附卷可稽
    ，並經本院調卷核閱屬實，自應堪認定。
  (三)按受處分人於緩起訴期間內，若有刑事訴訟法第253 條之3
    第1 項規定之情形，檢察官尚得依職權撤銷原處分，繼續偵
    查或起訴，是於緩起訴之猶豫期間內，受處分人之刑事訴追
    程序仍未終局確定，必須受檢察官持續觀察，其緩起訴處分
    一旦經檢察官撤銷，並依法追訴，法院仍得依審理結果，為
    受處分人有罪科刑之裁判（受處分人先前所繳納之緩起訴處
    分金，依刑事訴訟法第253 條之3 第2 項規定，乃不得請求
    返還或賠償）。是於緩起訴期間未確定期滿前，其「刑事法
    律處罰」尚未告確定，自無從依道路交通管理處罰條例第35
    條第8 項規定計算應繳交罰鍰之（差）數額（甚至在判處罪
    刑確定後，無庸繳交行政罰鍰）。則依行政罰法第26條之立
    法意旨，在緩起訴處分尚未實質確定前（即緩起訴猶豫期間
    經過而未經撤銷），行政機關尚無進一步為行政裁罰之餘地
    （臺灣高等法院暨所屬法院98年法律座談會刑事類提案第24
    號內容參照）。
  (四)而檢察官依刑事訴訟法第253 條之2 第1 項之規定命被告向
    公庫支付一定之金額，為附條件緩起訴處分時，依同法條第
    2 項之規定，應得被告之同意。依此，檢察官課以被告此等
    負擔雖非「刑罰」，但若被告不繳納，即將受有起訴之不利
    益，是此類「特殊的處遇措施」性質上已屬實質的制裁，且
    被告如據以繳納，亦等同受有財產減少之教訓。因此，檢察
    官所為對於被告即受處分人之附繳款條件緩起訴處分，應認
    實質上產生制裁被告即受處分人之效果，本於行政罰法第26
    條所揭示之「一事不二罰」原則，自無從於被告即受處分人
    依檢察官命令為繳款後，在該緩起訴處分期滿未經撤銷前，
    仍對受處分人課予罰鍰，重複為財產上之處罰。從而，原處
    分機關對異議人上開酒後駕車違規行為，逕為裁處罰鍰45,0
    00元部分，就異議人已依緩起訴處分之命令繳納20,000元部
    分，即有一行為同時受有刑事處罰及行政裁罰之雙重不利益
    ，核與行政罰法第26條第1 項規定意旨有違，難認允當。本
    件異議人之緩起訴期間已於99年1 月20日屆滿，緩起訴既期
    滿未經撤銷，該處分已實質確定，依上揭說明之反面解釋，
    應就原處分機關依道路交通管理處罰條例第92條第3 項所訂
    最低罰鍰基準規定45,000元不足部分（依違反道路交通管理
    事件統一裁罰基準表之規定，機器腳踏車駕駛人違反道路交
    通管理處罰條例第35條第1 項第1 款之規定，其吐氣所含酒
    精濃度超過每公升0.55毫克以上者，應裁處之最低罰鍰為45
    ,000元），異議人仍有繳納之義務（即罰鍰25,000元）。
五、綜上所述，原處分有關罰鍰45,000元部分，有行政罰法第26
    條第1 項前段「一事不二罰」規定之適用，異議人就此部分
    提起異議，為有理由，自應將原處分關於罰鍰該部分撤銷，
    依道路交通管理處罰條例第35條第1 項第1 款、第8 項規定
    ，並參照違反道路交通管理事件統一裁罰基準，扣除異議人
    支付之緩起訴處分金20,000元後，自為裁定如主文第2 項所
    示。
六、依道路交通管理處罰條例第87條第2 項、道路交通案件處理
    辦法第20條前段，裁定如主文。
中    華    民    國    99    年    3     月    31    日
                  刑事第二庭    法  官  曾鴻文
以上正本證明與原本無異。
如不服本裁定，應於裁定送達後5 日內向本院提出抗告狀（須附
繕本）。
                                書記官  顏錦清
中    華    民    國    99    年    3     月    31    日

司法院資訊處製作；財團法人民間司法改革基金會備份。
